【裁判字號】    99,上易,1409
【裁判日期】    990630
【裁判案由】    脫逃
【裁判全文】
臺灣高等法院刑事判決                99年度上易字第1409號
上  訴  人
即  被  告  甲○○
上列上訴人因脫逃案件，不服臺灣板橋地方法院99年度易字第10
26號，中華民國99年4 月29日第一審判決（起訴案號：臺灣板橋
地方法院檢察署99年度偵字第8821號、第9632號），提起上訴，
本院判決如下：
    主  文
上訴駁回。
    理  由
一、按依刑事訴訟法第350 條、第361 條、第362 條、第367 條
    規定，不服地方法院之第一審判決而上訴者，須提出上訴書
    狀，並應敘明具體理由，為上訴必備之程式；其所提出之書
    狀未敘述上訴理由，或僅曾以言詞陳述上訴理由者，均應於
    上述期間屆滿後20日內補提理由書於第一審法院。第一審法
    院經形式審查，認逾期未補提上訴理由者，應定期間先命補
    正；逾期未補正者，為上訴不合法律上之程式，應以裁定駁
    回。倘已提出上訴理由，但所提非屬具體理由者，則由第二
    審法院以上訴不合法律上之程式，判決駁回。而所謂具體理
    由，必係依據卷內既有訴訟資料或提出新事證，指摘或表明
    第一審判決有何採證認事、用法或量刑等足以影響判決本旨
    之不當或違法，而構成應予撤銷之具體事由，始克當之（例
    如：依憑證據法則具體指出所採證據何以不具證據能力，或
    依憑卷證資料，明確指出所為證據證明力之判斷如何違背經
    驗、論理法則）；倘僅泛言原判決認定事實錯誤、違背法令
    、量刑失之過重或過輕，而未依上揭意旨指出具體事由，或
    形式上雖已指出具體事由，然該事由縱使屬實，亦不足以認
    為原判決有何不當或違法者（例如：對不具有調查必要性之
    證據，法院未依聲請調查亦未說明理由，或援用證據不當，
    但除去該證據仍應為同一事實之認定），皆難謂係具體理由
    ，俾與第二審上訴制度旨在請求第二審法院撤銷、變更第一
    審不當或違法之判決，以實現個案救濟之立法目的相契合，
    並節制濫行上訴（最高法院97年度台上字第892 號判決意旨
    參照）。又第二審法院認為上訴書狀未敘述理由，依刑事訴
    訟法第367 條但書規定，始應定期間命其補正。如認上訴書
    狀已敘述理由，但其理由非屬具體，其所為上訴，即不符上
    訴之法定要件，自得逕行判決駁回，無定期命補正問題（最
    高法院97年度台上字第3599號判決要旨參照）。
二、本件原審判決略以：
  (一)甲○○因偽造文書等案件，經臺灣板橋地方法院檢察署檢察
    官以96年度偵緝字第3134、3135號提起公訴，由原審以97年
    度訴字第1561號審理時發布通緝，於99年1 月11日緝獲，且
    於同日起在臺灣臺北看守所（下稱臺北看守所）羈押中，並
    由原審改以99年度訴緝字第5 號審理。羅世宏於99年1 月17
    日起，因案羈押臺北看守所，為依法拘禁之人，惟因其有多
    件案件，正待執行、審理及偵查，為求脫免刑之執行，入所
    後亟思脫逃。又因羅世宏進入臺北看守所，與甲○○在仁2
    舍8 房同房（於99年3 月10日後一同轉往同舍18房），羅世
    宏了解甲○○之案情後，認甲○○所涉偽造文書等一案情節
    輕微，於原審法官開庭審理時若能坦承犯行，應可交保獲釋
    ，遂於99年1 月間起，即與甲○○約定冒名頂替甲○○出庭
    ，以求交保後脫逃，並允諾購置日常生活用品寄交臺北看守
    所供甲○○使用。甲○○因而基於便利依法拘禁之人脫逃之
    犯意，提供其年籍資料及所涉偽造文書等一案之詳細案情，
    由羅世宏抄寫在甲○○之歸案證明書背面背誦，並同意羅世
    宏頂替其出庭。甲○○於99月1 月22日收受原審99年度訴緝
    字第5 號之傳票，通知甲○○於99年3 月12日上午9 時30分
    ，在原審第21法庭，首次召開準備程序庭後，羅世宏即利用
    與陳韻媗歷次接見會面之機會，以手勢比劃或以隱暐言語，
    將上開脫逃計畫之內容告知陳韻媗。陳韻媗因而萌生便利依
    法拘禁之人脫逃之犯意聯絡，於99年3 月11日9 、10時許，
    先在臺灣臺北看守所外某停車場內，與羅世宏甫出監之獄中
    友人洪四偉（另由檢察官偵查中）見面，由洪四偉將羅世宏
    計畫冒用甲○○名義出庭之時間、地點均告知陳韻媗，陳韻
    媗隨即入所與羅世宏接見會面作最後確認，復於同日晚間某
    時，將前述脫逃計劃之開庭時、地告知有犯意聯絡之陳德勝
    ，推由陳德勝前往法院辦理交保。謀議既定後，羅世宏即於
    99年3 月11日晚間就寢前，備妥翌日冒名出庭之便服，掛置
    於床邊。於99年3 月12日上午6 時30分許，由臺北看守所仁
    2 舍夜間值班監所管理員陳欣伸，將仁2 舍18房於同日上午
    應出庭之甲○○、葛玉崗，依照所內編號，點呼號碼令其起
    床著裝準備出庭，羅世宏隨即冒名甲○○應答並著裝。於同
    日上午6 時50分許統一起床後，陳欣伸於同日上午7 時2 分
    許至仁2 舍18房，依個人名牌上所載之資料，命出庭之收容
    人自行陳述個人姓名等基本資料以核對身分後，將出庭之掛
    牌置於該出庭收容人之個人名牌上，並將出庭之收容人交由
    中央臺主管臨時指派、負責提帶之監所管理員郭元博（起訴
    書誤載為李豪軒）提帶至中央臺。個人名牌上雖有照片，惟
    照片畫質明暗不一，人像部分僅約2X2 公分，較10元硬幣小
    ，當時亦僅開啟夜勤之燈光，光線較為昏暗，且臺北看守所
    收容人數量眾多、流動性高，夜間值班舍房主管係採輪班制
    ，交接班時收容人即收封，與舍房內收容人又無互動，並已
    接續值班23小時，其間僅間斷休息，較為疲憊，貼有照片之
    臺北看守所收容人識別證，依慣例則係留置在舍房內，至於
    負責提帶之人僅持有記載編號、姓名、案由、提解處所等資
    料之出庭提領清單，並無照片、年籍資料可供核對，致陳欣
    伸、郭元博均未發覺冒名情事。出庭之收容人經提解至中央
    臺後，由夜勤中央臺主任管理員謝崑良依臺灣臺北看守所收
    容人出庭、提訊暨返回檢查登記簿所載之資料，依慣例詢問
    、核對出庭之收容人姓名、身分證統一編號、編號、單位，
    並請提解出庭之收容人按捺指印，再逐一進行檢身。惟謝崑
    良所持上開資料亦無照片、識別證可資核對，經羅世宏如實
    背誦甲○○之年籍資料，亦未遭發覺冒名。嗣於同日上午8
    時10分許，陳欣伸與日勤舍房主任管理員游象田交接班，依
    慣例僅以比對出庭掛牌與舍房內人數之方式清點人數，而未
    點呼姓名、編號，亦未核對提領清單或個人名牌上之照片，
    致游象田亦未發現冒名出庭之情事。羅世宏冒名甲○○經提
    解至原審第21法庭開庭，因收容人自監所提解出庭應訊時，
    依慣例均未攜帶國民身分證或其他足資識別身分之證件，且
    在臺北看守所內先經監所人員層層核對身分，理應無冒名之
    可能，羅世宏復已熟背甲○○之年籍資料及案情內容，受命
    法官因而未察覺到庭應訊之羅世宏與通緝到案時應訊之甲○
    ○係不同人，即開始進行原審99年度訴緝字第5 號甲○○偽
    造文書等案件之準備程序。羅世宏於該案準備程序進行時，
    冒名甲○○坦承起訴之全部犯罪事實，經原審裁定改依簡式
    審判程序審理且辯論終結，並當庭諭知交保新臺幣3 萬元。
    陳德勝因在第21法庭旁聽，確認係由羅世宏冒名甲○○開庭
    ，因而基於便利依法拘禁之人脫逃之犯意聯絡，立即為冒名
    甲○○之羅世宏繳納保證金辦理交保事宜，並於同日10時50
    分許辦保完畢，冒名甲○○之羅世宏隨即獲釋脫逃得逞。嗣
    因同日下午3 時許，臺北看守所內雜役送達另案傳票與羅世
    宏未果，復核對出庭提領清單中並無羅世宏後，回報予游象
    田，游象田旋即報請中央臺勤務中心查詢，並於同日下午至
    仁2 舍18房查房，在羅世宏個人棉被內，發現甲○○之歸案
    證明書，背面載有甲○○涉案事實摘要，始發覺冒名應訊之
    情事。
  (二)被告甲○○於原審準備程序對犯罪事實為有罪之陳述，經原
    審告知簡式審判程序之旨，並聽取公訴人、被告之意見後，
    原審合議庭裁定由受命法官獨任以簡式審判程序審理。並以
    上開犯罪事實，業據被告甲○○及同案被告陳韻媗、陳德勝
    於偵查中、原審準備程序及審理時均自白不諱，復於偵查中
    均結證在卷，亦據證人即臺北看守所夜間值班監所管理員陳
    欣伸、日勤舍房主任管理員游象田、監所管理員李豪軒、郭
    元博、夜勤中央臺主任管理員謝崑良、曾與羅世宏與甲○○
    同舍房之收容人葛玉崗、王世華、劉漢豐、羅凱、陳柏森、
    陳致宏、秦兆宏、林曉楓、王瑞斌、陳銘樹、未與羅世宏與
    甲○○同舍房之收容人尤國寶、曾煥宇、洪憲文、李家川、
    仁2 舍雜役林俊宏、李宗霖於偵查中均結證明確，並有臺北
    看守所99年3 月12日北所戒字第0990800131號函1 份（內含
    游象田、陳欣伸所出具之報告書各1 份、羅世宏與甲○○之
    收容人基本資料卡各1 份、甲○○之談話筆錄、自白書各1
    份、羅世宏之收容人接見複聽內容1 份）、臺北看守所99年
    3 月18日北所戒字第0990002673號函1 份（內含接見明細表
    2 紙、舍房人員清冊2 紙、監視錄影翻拍照片13張、出庭流
    程時間行經區域示意圖1 紙、甲○○之送達文件簽收登記簿
    、原審刑事庭通知書【即提押票】、通緝刑事被告歸案證明
    書各1 紙）、臺北看守所99年3 月11日夜間勤務配置表1 紙
    、臺北看守所99年3 月12日仁2 舍之出庭提領清單1 紙、臺
    北看守所收容人出庭、提訊暨返回檢查登記簿1 份、羅世宏
    與甲○○之個人名牌各1 紙、法務部全國檢察官線上查詢刑
    案人犯在監所最新資料報表3 份（羅世宏、甲○○、洪四偉
    ）、如附表所示刑事案件之判決書、臺灣高等法院被告前案
    紀錄表各1 份、原審99年度訴緝字第5 號準備程序筆錄、簡
    式審判筆錄各1 份（羅世宏冒名甲○○出庭之筆錄）、原審
    99年度刑保字第75號刑事保證金收據1 份（含具保人陳德勝
    之國民身分證正、反面影本）、臺灣板橋地方法院檢察署檢
    察官96年度偵緝字第3134、3135號起訴書1 份在卷可稽，足
    認被告甲○○任意性之自白與事實相符。另敘明被告甲○○
    負責將其年籍資料及所涉犯偽造文書等案件之案情告知羅世
    宏，並同意羅世宏代其出庭應訊，同案被告陳韻媗負責將羅
    世宏計畫脫逃之時間及地點告知同案被告陳德勝，同案被告
    陳德勝則負責出具保證金，協助羅世宏交保後脫逃，被告甲
    ○○與同案被告陳韻媗、陳德勝等3 人就本案便利脫逃犯行
    固有犯意聯絡及行為分擔，惟就羅世宏實際脫逃之手段及脫
    逃過程中可能涉犯之其他罪嫌，尚難認被告甲○○及同案被
    告陳韻媗、陳德勝等3 人有所預見，是以羅世宏冒用被告甲
    ○○名義至原審開庭應訊之過程，固涉及偽造文書罪嫌，惟
    被告甲○○及同案被告陳韻媗、陳德勝等3 人對此既無預見
    ，檢察官亦陳明此部分僅係敘明羅世宏脫逃之經過，此觀原
    審辦理刑事案件電話記錄查詢表1 紙及臺灣板橋地方法院檢
    察署檢察官99年度蒞字第9038號論告書1 份即明（見原審卷
    宗第29頁、第83至84頁），而認此部分未據起訴，原審自毋
    庸針對被告甲○○有無涉犯偽造文書罪嫌進行審判。本案事
    證明確，被告甲○○便利脫逃犯行堪以認定。
  (三)因認被告林賢所為，係犯刑法第162 條第1 項之便利脫逃罪
    。又按共同正犯之意思聯絡，原不以數人間直接發生者為限
    ，即有間接之聯絡者，亦包括在內。如甲分別邀約乙、丙犯
    罪，雖乙、丙間彼此並無直接之聯絡，亦無礙於其為共同正
    犯之成立（最高法院77年臺上字第2135號判例意旨參照）。
    故被告甲○○、同案被告陳韻媗分別因羅世宏之邀約而為本
    案便利脫逃犯行，同案被告陳德勝復因同案被告陳韻媗之通
    知而遂行本案便利脫逃計畫，被告甲○○與同案被告陳韻媗
    、陳德勝等3 人間有犯意聯絡及行為分擔，均為共同正犯。
    復審酌被告甲○○協助依法拘禁之羅世宏脫逃，嚴重影響司
    法權之運作，亦有害於社會秩序，惟念及被告甲○○於犯後
    坦承犯行，且便利羅世宏脫逃時並未採行強暴之手段，兼衡
    被告甲○○之品行、智識程度、生活狀況、犯罪之動機、目
    的、手段、犯罪後之態度等一切情狀，認檢察官針對被告甲
    ○○具體求處有期徒刑9 月，稍有過重，量處有期徒刑7 月
    。
三、本件上訴人即被告甲○○不服原審判決，提起上訴，理由載
    稱略以：被告所犯罪刑，固屬不法，但犯後深知悔悟，於庭
    訊中均坦承不諱，原審未審酌被告犯後態度，而依刑法第59
    條規定犯罪尚可憫恕之情形，予以酌減其刑，爰提起上訴，
    請求重新審酌，從輕量刑，以勵自新云云。惟按量刑之輕重
    ，係屬事實審法院得依職權自由裁量之事項，苟於量刑時，
    已依行為人之責任為基礎，並斟酌刑法第57條各款所列情狀
    ，而未逾越法定範圍，又未濫用其職權，即不得遽指為違法
    （最高法院99年台上字第189 號判決意旨參照）。原審判決
    既已詳細記載認定被告犯罪之證據及理由，於量刑時，亦已
    依上揭規定，詳予說明，審酌被告甲○○協助依法拘禁之羅
    世宏脫逃，嚴重影響司法權之運作，亦有害於社會秩序，惟
    念及被告甲○○於犯後坦承犯行，且便利羅世宏脫逃時並未
    採行強暴之手段，兼衡被告甲○○之品行、智識程度、生活
    狀況、犯罪之動機、目的、手段、犯罪後之態度等一切情狀
    ，而量處上揭刑度，既未逾越法定刑度，又未濫用自由裁量
    之權限。且依被告犯罪情節，並無可堪憫恕之情形，原審未
    依刑法第59條酌減其刑，亦無何不當而構成應撤銷之事由可
    言。被告上訴意旨，執前陳詞，單純就科刑輕重而為爭執，
    對於原審判決究有何具體事由，致判決不當或違法，無一語
    涉及，顯未依據卷內既有訴訟資料或提出新事證，指摘或表
    明原審判決有何採證認事、用法或量刑等足以影響判決本旨
    之不當或違法，或足以影響原判決，構成應撤銷之具體事由
    （最高法院97年度台上字第3037號判決意旨參照）。依前開
    最高法院等判決意旨，本件上訴不得執為合法之第二審上訴
    理由，其上訴違背法律上之程式，應予駁回，並不經言詞辯
    論為之。
據上論斷，依刑事訴訟法第367 條前段、第372 條，判決如主文
。
中    華    民    國    99    年    6     月    30    日
                  刑事第十四庭審判長法  官  陳志洋
                                    法  官  謝靜恒
                                    法  官  謝靜慧
以上正本證明與原本無異。
不得上訴。
                                    書記官  張淑華
中    華    民    國    99    年    7     月    1     日
附錄本案論罪科刑法條全文：
中華民國刑法第162 條
縱放依法逮捕拘禁之人或便利其脫逃者，處3 年以下有期徒刑。
損壞拘禁處所械具或以強暴脅迫犯前項之罪者，處6 月以上5 年
以下有期徒刑。
聚眾以強暴脅迫犯第1 項之罪者，在場助勢之人，處5 年以上12
年以下有期徒刑；首謀及下手實施強暴脅迫者，處無期徒刑或7
年以上有期徒刑。
前3 項之未遂犯罰之。
配偶、五親等內之血親或三親等內之姻親，犯第1 項之便利脫逃
罪者，得減輕其刑。

司法院資訊處製作；財團法人民間司法改革基金會備份。
